ACORDAO-COMPLETO-2516626

ACÓRDÃO 18106/2021 ATA 37/2021 - SEGUNDA CÂMARA

VISTOS, relatados e discutidos estes autos referentes à Tomada de Contas Especial deflagrada pela Secretaria Especial da Cultura do Ministério do Turismo contra o Sr. Antônio Carlos Gouveia Junior, em face da não comprovação da boa e regular aplicação dos recursos captados mediante incentivo fiscal da Lei 8.313/1991 (Lei Rouanet) , para implementação do projeto cultural intitulado "Neno Ramos" (Pronac 108691) . 
ACORDAM os Ministros do Tribunal de Contas da União, reunidos em sessão da 2ª Câmara, ante as razões expostas pelo Relator, em:
9.1. com fundamento nos arts. 1º, inciso I, 16, inciso III, alíneas b e c, 19, caput, e 23, inciso III, da Lei 8.443/1992, julgar irregulares as contas do Sr. Antônio Carlos Gouveia Junior, condenando-o ao pagamento das quantias abaixo especificadas, atualizadas monetariamente e acrescidas dos juros de mora calculados a partir das correspondentes datas até a efetiva quitação, fixando-lhe o prazo de 15 (quinze) dias, a contar do recebimento da notificação, para que comprove, perante o Tribunal (art. 214, inciso III, alínea a, do Regimento Interno/TCU) , o recolhimento da dívida a favor do Fundo Nacional de Cultura, nos termos da legislação em vigor:
	Data de ocorrência
	Valor histórico (R$) 
	Tipo da parcela

	24/10/2011
	88.902,00
	Débito

	10/11/2011
	88.903,00
	Débito

	24/10/2011
	118,54
	Crédito

9.2. aplicar ao Sr. Antônio Carlos Gouveia Junior a multa prevista no art. 57 da Lei 8.443/1992, no valor de R$ 30.000,00 (trinta mil reais) , fixando-lhe o prazo de 15 (quinze) dias, a contar da notificação, para que comprove, perante o Tribunal (art. 214, inciso III, alínea a, do Regimento Interno/TCU) , o recolhimento da dívida ao Tesouro Nacional, atualizada monetariamente desde a data deste Acórdão até a do efetivo recolhimento, se for paga após o vencimento, na forma da legislação em vigor;
9.3. autorizar, caso requerido, nos termos do art. 26 da Lei 8.443/1992, o parcelamento das dívidas a que se referem os subitens 9.1 e 9.2 acima em até 36 (trinta e seis) parcelas mensais e sucessivas, sobre as quais incidirão os correspondentes acréscimos legais (débito: atualização monetária e juros de mora; multa: atualização monetária) , esclarecendo ao responsável que a falta de pagamento de qualquer parcela importará no vencimento antecipado do saldo devedor, sem prejuízo das demais medidas legais;
9.4. autorizar, desde logo, a cobrança judicial das dívidas a que se refere este Acórdão, caso não atendida a notificação, com fulcro no art. 28, inciso II, da Lei 8.443/1992;
9.5. remeter cópia deste Acórdão à Procuradoria da República no Estado de São Paulo, com fundamento no art. 209, § 7º, do Regimento Interno/TCU, bem como à Secretaria Especial da Cultura do Ministério do Turismo, para ciência.

Tomada de Contas Especial deflagrada em face da não comprovação da boa e regular aplicação dos recursos captados mediante incentivo fiscal da Lei 8.313/1991 (Lei Rouanet) para implementação do projeto cultural intitulado Neno Ramos (Pronac 108691).

Segunda Câmara

Secretaria Especial da Cultura do Ministério do Turismo.

3. Responsável: Antônio Carlos Gouveia Junior (XXX.362.038-XX).

13.1. Ministros presentes: Bruno Dantas (Presidente), Augusto Nardes, Aroldo Cedraz e Raimundo Carreiro.
13.2. Ministros-Substitutos presentes: Marcos Bemquerer Costa (Relator) e André Luís de Carvalho.

MARCOS BEMQUERER

Adoto como Relatório, com os ajustes de forma pertinentes, a instrução lavrada no âmbito da Secretaria de Controle Externo de Tomada de Contas Especial - SecexTCE, cuja proposta de encaminhamento foi corroborada pelas instâncias superiores da unidade técnica e pelo Procurador Marinus Eduardo De Vries Marsico, representante do Ministério Público junto ao Tribunal de Contas da União - MP/TCU (peças 54 a 57) :
"INTRODUÇÃO
	Cuidam os autos de tomada de contas especial instaurada pela Secretaria Especial da Cultura (antigo Ministério da Cultura - MinC) , em desfavor de Antônio Carlos Gouveia Junior, em razão da não comprovação da regular aplicação dos recursos repassados pela União, captados por força do projeto cultural Pronac 108691, cujo nome é 'Neno Ramos'.
HISTÓRICO
2.	Em 20/3/2019, com fundamento na IN/TCU 71/2012, alterada pela IN/TCU 76/2016 e DN/TCU 155/2016, o dirigente da Secretaria Especial da Cultura autorizou a instauração da tomada de contas especial. O processo foi registrado no sistema e-TCE com o número 263/2020.
3.	A Portaria de Aprovação 704, de 16/12/2010, autorizou a captação do valor de apoio, totalizando R$ 177.805,00, no período de 17/12/2010 a 31/12/2012 (peças 5 e 10) , recaindo o prazo para prestação de contas em 31/1/2013.
4.	A empresa proponente captou recursos autorizados, no montante de R$ 177.805,00, conforme atestam os recibos (peça 7) e extratos bancários (peças 8 e 19) .
5.	A prestação de contas foi apresentada (peças 11 a 20) . Tentou-se diligenciar o proponente para que apresentasse documentos complementares e esclarecimentos, mas não se logrou êxito na notificação (peças 21 a 24) . Como não foram trazidos novos documentos que sanassem as falhas identificadas, a prestação de contas foi reprovada (peças 25 e 26) , sendo instaurada a presente TCE.
6.		O fundamento para a instauração da Tomada de Contas Especial, conforme consignado na matriz de responsabilização elaborada pelo tomador de contas, foi a constatação da seguinte irregularidade: 
'Inexecução total do objeto sobre a realização da edição do livro de arte do artista plástico Neno Ramos, onde seriam mostradas suas melhores obras, currículo, currículo de exposições, influências, inspirações, aspirações, técnicas, enfim, mostrar tudo aquilo que for importante para evidenciar a obra do artista.'
7.		O responsável arrolado na fase interna foi devidamente comunicado e, diante da ausência de justificativas suficientes para elidir a irregularidade e da não devolução dos recursos, instaurou-se a tomada de contas especial.
8.		No relatório (peça 37) , o tomador de contas concluiu que o prejuízo importaria no valor original de R$ 177.805,00, imputando-se a responsabilidade a Antônio Carlos Gouveia Junior, na condição de beneficiário.
9.		Em 10/9/2020, a Controladoria-Geral da União emitiu o relatório de auditoria (peça 40) , em concordância com o relatório do tomador de contas. O certificado de auditoria e o parecer do dirigente do órgão de controle interno concluíram pela irregularidade das presentes contas (peças 41 e 42) .
10.		Em 17/9/2020, o ministro responsável pela área atestou haver tomado conhecimento das conclusões contidas no relatório e certificado de auditoria, bem como do parecer conclusivo do dirigente do órgão de controle interno, manifestando-se pela irregularidade das contas, e determinou o encaminhamento do processo ao Tribunal de Contas da União (peça 43) .
11.		Na instrução inicial (peça 47) , analisando-se os documentos nos autos, concluiu-se pela necessidade de realização de citação para a seguinte irregularidade: 
11.1.	Irregularidade 1: não comprovação da boa e regular aplicação dos recursos federais repassados por força do Projeto Cultural Pronac 108691 em decorrência da não demonstração do cumprimento do plano de distribuição pactuado com o Ministério da Cultura.
11.1.1.	Evidências da irregularidade: documentos técnicos presentes nas peças 1, 2, 25, 26 e 27.
11.1.2.	Normas infringidas: art. 37, caput, c/c o art. 70, parágrafo único, da Constituição da República Federativa do Brasil; art. 93 do Decreto-lei 200/1967; art. 66 do Decreto 93.872/1986. IN MinC 1/2010: art. 65, § 2º, incisos V, VII e X. IN MinC  1/2013.
11.2.		Débitos relacionados ao responsável Antônio Carlos Gouveia Junior (CPF: XXX.362.038-XX) :
	Data de ocorrência
	Valor histórico (R$) 
	Identificador da parcela

	24/10/2011
	88.902,00
	D1

	10/11/2011
	88.903,00
	D2

	24/10/2011
	118,54
	C1

11.2.1.	Cofre credor: Fundo Nacional de Cultura.
11.2.2.	Responsável: Antônio Carlos Gouveia Junior (CPF: XXX.362.038-XX) .
11.2.2.1. Conduta: nas parcelas D1 a D2 - não apresentar documentos que evidenciassem a distribuição e a comercialização do produto cultural conforme plano de distribuição do projeto.
11.2.2.2. Nexo de causalidade: a não apresentação dos documentos que evidenciassem a distribuição e a comercialização do produto cultural conforme plano de distribuição do projeto impediu a comprovação de que foi gerada a democratização do acesso à cultura e o benefício esperado à população, gerando danos ao erário.
11.2.2.3. Culpabilidade: não há excludentes de ilicitude, de culpabilidade e de punibilidade; é razoável supor que tinha consciência da ilicitude de sua conduta; era exigível conduta diversa da praticada, qual seja, apresentar os documentos que evidenciassem o atendimento ao plano de distribuição pactuado. 
12.	Encaminhamento: citação.
13.	Em cumprimento ao pronunciamento da unidade (peça 49) , foi efetuada citação do responsável, nos moldes adiante:
a)	 Antônio Carlos Gouveia Junior (...) : 
	Comunicação: Ofício 38849/2021 - Seproc (peça 51) .
Data da Expedição: 17/8/2021.
Data da Ciência: 17/8/2021 (peça 52) .
Nome do Recebedor: Francisco Silva e Souza.
Observação: ofício enviado para o endereço do responsável, conforme pesquisa realizada na base de dados no sistema da Receita Federal, custodiada pelo TCU (peça 50) .
Fim do prazo para a defesa: 1º/9/2021.
	
14.	Conforme Despacho de Conclusão das Comunicações Processuais (peça 53) , as providências inerentes às comunicações processuais foram concluídas. 
15.	Transcorrido o prazo regimental, o responsável Antônio Carlos Gouveia Junior permaneceu silente, devendo ser considerado revel, nos termos do art. 12, § 3º, da Lei 8.443/1992.
ANÁLISE DOS PRESSUPOSTOS DE PROCEDIBILIDADE DA IN/TCU 71/2012
Avaliação de Viabilidade do Exercício do Contraditório e da Ampla Defesa
16.		Verifica-se que não houve o transcurso de mais de dez anos desde o fato gerador sem que tenha havido a notificação do responsável pela autoridade administrativa federal competente (art. 6º, inciso II, c/c art. 19 da IN/TCU 71/2012, modificada pela IN/TCU 76/2016) , uma vez que o fato gerador da irregularidade sancionada ocorreu em 10/11/2011, e o responsável foi notificado sobre a irregularidade pela autoridade administrativa competente conforme abaixo:
16.1.	Antônio Carlos Gouveia Junior, por meio do edital acostado à peça 33, publicado em 15/1/2020.
Valor de Constituição da TCE 	
17.		Verifica-se, ainda, que o valor atualizado do débito apurado (sem juros) em 1º/1/2017 é de R$ 252.429,52, portanto superior ao limite mínimo de R$ 100.000,00, na forma estabelecida conforme os arts. 6º, inciso I, e 19 da IN/TCU 71/2012, modificada pela IN/TCU 76/2016. 
OUTROS PROCESSOS/DÉBITOS NOS SISTEMAS DO TCU COM O MESMO RESPONSÁVEL
18.		Informa-se que foram encontrados processos no Tribunal com o mesmo responsável:
	Responsável
	Processos

	Antônio Carlos Gouveia Junior
	Processo 014.786/2018-4 [TCE, aberto, 'TCE instaurada pelo (a) Ministério da Cultura em razão de omissão no dever de prestar contas, Lei Rouanet, que teve por objeto Edição do livro Arthur Casas - volume 2. Com fotos artísticas e textos, a publicação mostrará, de forma lúdica, o pensamento do artista sobre a cidade de São Paulo do ponto de vista arquitetônico. (nº da TCE no sistema: 497/2017) ']
Processo 036.926/2018-3 [TCE, aberto, 'TCE instaurada pelo (a) Ministério da Cultura em razão de omissão no dever de prestar contas, Lei Rouanet, que teve por objeto Edição de coleção de livros de arte intitulada Coleção Igrejas e Mosteiros Brasileiros, com textos e fotografias, composta por 4 livros sobre os seguintes temas: Igreja Matriz de Santo Antônio, de Tiradentes; Igrejas Beneditinas do Brasil Século XVI, XVII e XVIII; Mosteiro de São Bento, do Rio de Janeiro; e Igrejas Franciscanas do Nordeste do Brasil. (nº da TCE no sistema: 693/2017) ']
Processo 034.289/2018-6 [TCE, aberto, 'TCE instaurada pelo (a) Ministério da Cultura em razão de omissão no dever de prestar contas, Lei Rouanet, que teve por objeto organização, produção e publicação do livro de arte 'Congado: O Reinado dos Negros', com fotografia artística de Alex Salim e textos de Mauro Eustáquio Ferreira. (nº da TCE no sistema: 901/2017) ']
Processo 009.873/2018-0 [TCE, aberto, 'TCE instaurada pelo (a) Ministério da Cultura em razão de omissão no dever de prestar contas, Lei Rouanet, que teve por objeto Organizar, produzir e publicar o livro de arte Arquitetos Brasileiros, com produção da Editora Decor Ltda., cujo conteúdo será composto pelo trabalho de 20 arquitetos contemporâneos Brasileiros. (nº da TCE no sistema: 411/2017) ']
Processo 013.154/2021-4 [CBEX, encerrado, 'Cobrança Executiva de débito originária do (s) AC (s) AC-12475-41/2020-1C, referente ao TC Processo 005.955/2019-0']
Processo 040.833/2020-8 [CBEX, encerrado, 'Cobrança Executiva de débito originária do (s) AC (s) AC-6354-18/2020-2C, referente ao TC Processo 036.927/2018-0']
Processo 006.896/2021-9 [CBEX, encerrado, 'Cobrança Executiva de multa originária do (s) AC (s) AC-6168-17/2020-2C, referente ao TC Processo 041.325/2018-4']
Processo 006.899/2021-8 [CBEX, encerrado, 'Cobrança Executiva de débito originária do (s) AC (s) AC-6168-17/2020-2C, referente ao TC Processo 041.325/2018-4']
Processo 005.955/2019-0 [TCE, aberto, 'TCE instaurada pelo (a) Secretaria Especial de Cultura em razão de omissão no dever de prestar contas, Lei Rouanet, que teve por objeto organizar, produzir e publicar a Coleção Itália, composta por três livros de arte, cujos temas serão legítimos italianos que vieram para o Brasil, e aqui se destacaram por suas virtudes que se somaram a nossa cultura. (nº da TCE no sistema: 679/2017) ']
Processo 031.483/2020-8 [CBEX, encerrado, 'Cobrança Executiva de multa originária do (s) AC (s) AC-1089-4/2020-2C, referente ao TC Processo 006.027/2019-9']
Processo 006.027/2019-9 [TCE, aberto, 'TCE instaurada pelo (a) Secretaria Especial de Cultura em razão de omissão no dever de prestar contas, Lei Rouanet, que teve por objeto o livro de arte Do Brasil, pretende retratar a diversidade cultural do Brasil com suas várias características, mostrando situações que causem empatia, emoção e construção desse nosso maravilhoso país. Por isto convidamos 12 renomados fotógrafos, que abordarão temas específicos, para participar de mais esse projeto cultural. (nº da TCE no sistema: 865/2017) ']
Processo 013.019/2021-0 [CBEX, encerrado, 'Cobrança Executiva de multa originária do (s) AC (s) AC-12475-41/2020-1C, referente ao TC Processo 005.955/2019-0']
Processo 036.927/2018-0 [TCE, aberto, 'TCE instaurada pelo (a) Ministério da Cultura em razão de omissão no dever de prestar contas, Lei Rouanet, que teve por objeto Realizar a edição de 5 livros de arte intitulados Coleção Brasília, com textos e fotografias abordando os seguintes temas: Palácio do Planalto, Palácio Jaburu, Palácio do Itamarati, Catedral de Brasília, Memorial JK. (nº da TCE no sistema: 694/2017) ']
Processo 041.325/2018-4 [TCE, aberto, 'TCE instaurada pelo (a) Ministério da Cultura em razão de omissão no dever de prestar contas, Lei Rouanet, que teve por objeto Realizar a edição de 4 livros de arte intitulados Coleção Artistas Coloniais Brasileiros, com textos e fotografias abordando os seguintes artistas: Antônio Francisco Lisboa (Aleijadinho) , Manuel da Costa Ataíde (Ataíde) , Francisco Vieira Servas (Servas) e Valentim da Fonseca e Silva (Mestre Valentim) , principais representantes do Barroco e Rococó da cultura Colonial Brasileira. (nº da TCE no sistema: 838/2017) ']
Processo 006.075/2021-5 [CBEX, encerrado, 'Cobrança Executiva de débito originária do (s) AC (s) AC-5695-16/2020-2C, referente ao TC Processo 036.926/2018-3']
Processo 007.771/2021-5 [CBEX, encerrado, 'Cobrança Executiva de débito originária do (s) AC (s) AC-13897-43/2020-2C, referente ao TC Processo 034.289/2018-6']
Processo 031.488/2020-0 [CBEX, encerrado, 'Cobrança Executiva de débito originária do (s) AC (s) AC-1089-4/2020-2C, referente ao TC Processo 006.027/2019-9']
Processo 040.835/2020-0 [CBEX, encerrado, 'Cobrança Executiva de multa originária do (s) AC (s) AC-6354-18/2020-2C, referente ao TC Processo 036.927/2018-0']
Processo 007.759/2021-5 [CBEX, encerrado, 'Cobrança Executiva de multa originária do (s) AC (s) AC-13897-43/2020-2C, referente ao TC Processo 034.289/2018-6']
Processo 006.048/2021-8 [CBEX, encerrado, 'Cobrança Executiva de multa originária do (s) AC (s) AC-5695-16/2020-2C, referente ao TC Processo 036.926/2018-3']

19.		A tomada de contas especial está, assim, devidamente constituída e em condição de ser instruída.
EXAME TÉCNICO
Da validade das notificações:
20.		Preliminarmente, cumpre tecer breves considerações sobre a forma como são realizadas as comunicações processuais no TCU. A esse respeito, destacam-se o art. 179 do Regimento Interno/TCU (Resolução 155, de 4/12/2002) e os arts.  3º e 4º, inciso III, § 1º, da Resolução/TCU 170, de 30 de junho de 2004, in verbis:
Regimento Interno/TCU
'Art. 179. A citação, a audiência ou a notificação, bem como a comunicação de diligência, farse-ão:
I - mediante ciência da parte, efetivada por servidor designado, por meio eletrônico, fac-símile, telegrama ou qualquer outra forma, desde que fique confirmada inequivocamente a entrega da comunicação ao destinatário;
II - mediante carta registrada, com aviso de recebimento que comprove a entrega no endereço do destinatário;
III - por edital publicado no Diário Oficial da União, quando o seu destinatário não for localizado.'
Resolução/TCU 170/2004
'Art. 3º As comunicações serão dirigidas ao responsável, ou ao interessado, ou ao dirigente de órgão ou entidade, ou ao representante legal ou ao procurador constituído nos autos, com poderes expressos no mandato para esse fim, por meio de:
I - correio eletrônico, fac-símile ou telegrama;
II - servidor designado;
III - carta registrada, com aviso de recebimento;
IV - edital publicado no Diário Oficial da União, quando o seu destinatário não for localizado, nas hipóteses em que seja necessário o exercício de defesa.
Art. 4º. Consideram-se entregues as comunicações:
I - efetivadas conforme disposto nos incisos I e II do artigo anterior, mediante confirmação da ciência do destinatário;
II - realizadas na forma prevista no inciso III do artigo anterior, com o retorno do aviso de recebimento, entregue comprovadamente no endereço do destinatário;
III - na data de publicação do edital no Diário Oficial da União, quando realizadas na forma prevista no inciso IV do artigo anterior.
§ 1º O endereço do destinatário deverá ser previamente confirmado mediante consulta aos sistemas disponíveis ao Tribunal ou a outros meios de informação, a qual deverá ser juntada ao respectivo processo.'
21.		Bem se vê, portanto, que a validade da citação via postal não depende de que o Aviso de Recebimento - AR seja assinado pelo próprio destinatário da comunicação, o que dispensa, no caso em tela, a entrega do AR em 'mãos próprias'. A exigência da norma é no sentido de o Tribunal verificar se a correspondência foi entregue no endereço correto, residindo aqui a necessidade de certeza inequívoca. 
22.		Não é outra a orientação da jurisprudência do TCU, conforme se verifica dos julgados a seguir transcritos:
'São válidas as comunicações processuais entregues, mediante carta registrada, no endereço correto do responsável, não havendo necessidade de que o recebimento seja feito por ele próprio' (Acórdão 3648/2013-TCU-Segunda Câmara, Relator Min. José Jorge) ;
'É prescindível a entrega pessoal das comunicações pelo TCU, razão pela qual não há necessidade de que o aviso de recebimento seja assinado pelo próprio destinatário. Entregandose a correspondência no endereço correto do destinatário, presume-se o recebimento da citação.' (Acórdão 1019/2008-TCU-Plenário, Relator Min. Benjamin Zymler) ;
'As comunicações do TCU, inclusive as citações, deverão ser realizadas mediante Aviso de Recebimento - AR, via Empresa Brasileira de Correios e Telégrafos, bastando para sua validade que se demonstre que a correspondência foi entregue no endereço correto.' (Acórdão 1526/2007-TCU-Plenário, Relator Min. Aroldo Cedraz) .
23.		A validade do critério de comunicação processual do TCU foi referendada pelo Supremo Tribunal Federal, nos termos do julgamento do MS-AgR 25.816/DF, por meio do qual se afirmou a desnecessidade da ciência pessoal do interessado, entendendo-se suficiente a comprovação da entrega do 'AR' no endereço do destinatário:
'Ementa: agravo regimental. Mandado de segurança. Desnecessidade de intimação pessoal das decisões do Tribunal de Contas da União. Art. 179 do Regimento Interno do TCU. Intimação do ato impugnado por carta registrada, iniciado o prazo do art. 18 da Lei nº 1.533/51 da data constante do aviso de recebimento. Decadência reconhecida. Agravo improvido.
O envio de carta registrada com aviso de recebimento está expressamente enumerado entre os meios de comunicação de que dispõe o Tribunal de Contas da União para proceder às suas intimações.
O inciso II do art. 179 do Regimento Interno do TCU é claro ao exigir apenas a comprovação da entrega no endereço do destinatário, bastando o aviso de recebimento simples.' 
Da revelia do responsável Antônio Carlos Gouveia Junior
24.		No caso vertente, a citação do responsável se deu de forma zelosa, visto que o oficio citatório foi enviado para endereço proveniente da base de CPFs da Receita Federal, conforme pesquisa realizada em sistema custodiado pelo TCU (peça 50) . A entrega do ofício citatório nesse endereço ficou comprovada (peça 52) .
25.		Nos processos do TCU, a revelia não leva à presunção de que seriam verdadeiras todas as imputações levantadas contra os responsáveis, diferentemente do que ocorre no processo civil, em que a revelia do réu opera a presunção da verdade dos fatos narrados pelo autor (Acórdão 1009/2018-TCU-Plenário, Relator Min. Bruno Dantas; 2369/2013 - Plenário, Relator Min. Benjamin Zymler e 2449/2013 - Plenário, Relator Min. Benjamin Zymler) . Dessa forma, a avaliação da responsabilidade do agente não pode prescindir da prova existente no processo ou para ele carreada. 
26.		Ao não apresentar sua defesa, o responsável deixou de produzir prova da regular aplicação dos recursos sob sua responsabilidade, em afronta às normas que impõem aos gestores públicos a obrigação legal de, sempre que demandados pelos órgãos de controle, apresentar os documentos que demonstrem a correta utilização das verbas públicas, a exemplo do contido no art. 93 do Decreto-Lei 200/1967: 'Quem quer que utilize dinheiros públicos terá de justificar seu bom e regular emprego na conformidade das leis, regulamentos e normas emanadas das autoridades administrativas competentes.' 
27.		Mesmo as alegações de defesa não sendo apresentadas, considerando o princípio da verdade real que rege esta Corte, procurou-se buscar, em manifestações do responsável na fase interna desta Tomada de Contas Especial, se havia algum argumento que pudesse ser aproveitado a seu favor. 
28.		No entanto, o responsável não se manifestou na fase interna, não havendo, assim, argumento algum que possa vir a ser analisado e posteriormente servir para afastar as irregularidades apontadas.
29.		Em se tratando de processo em que a parte interessada não se manifestou acerca das irregularidades imputadas, não há elementos para que se possa efetivamente aferir e reconhecer a ocorrência de boa-fé na conduta do responsável, podendo este Tribunal, desde logo, proferir o julgamento de mérito pela irregularidade das contas, conforme os termos dos §§ 2º e 6º do art. 202 do Regimento Interno/TCU. (Acórdão 2064/2011-TCU-Primeira Câmara (relator Min. Ubiratan Aguiar) , 6.182/2011 - 1ª Câmara (relator Min. Substituto Weder de Oliveira) , 4.072/2010 - 1ª Câmara (Relator Min. Valmir Campelo) , 1.189/2009 - 1ª Câmara (Relator Min. Substituto Marcos Bemquerer Costa) , 731/2008 - Plenário (Relator Min. Aroldo Cedraz) .
30.		Dessa forma, o responsável Antônio Carlos Gouveia Junior deve ser considerado revel, nos termos do art. 12, § 3º, da Lei 8.443/1992, devendo as contas serem julgadas irregulares, condenando-o ao débito apurado e aplicando-lhe a multa prevista no art. 57 da Lei 8.443/1992.
Prescrição da Pretensão Punitiva
31.		Vale ressaltar que a pretensão punitiva do TCU, conforme Acórdão 1441/2016-TCU-Plenário, Relator Min. Benjamin Zymler, que uniformizou a jurisprudência acerca dessa questão, subordina-se ao prazo geral de prescrição indicado no art. 205 do Código Civil, que é de dez anos, contado da data de ocorrência da irregularidade sancionada, nos termos do art. 189 do Código Civil, sendo este prazo interrompido pelo ato que ordenar a citação, a audiência ou a oitiva do responsável.
32.	No caso em exame, não ocorreu a prescrição, uma vez que a irregularidade sancionada se deu em 31/1/2013, sendo esta a data até a qual o proponente poderia ter apresentado os documentos necessários à comprovação ao MinC, e o ato de ordenação da citação ocorreu em 15/7/2021.
CONCLUSÃO
33.		Em face da análise promovida na seção 'Exame Técnico', verifica-se que o responsável Antônio Carlos Gouveia Junior não logrou comprovar a boa e regular aplicação dos recursos, instado a se manifestar, optou pelo silêncio, configurando a revelia, nos termos do § 3º, do art. 12, da Lei 8.443/1992. Ademais, inexistem nos autos elementos que demonstrem a boa-fé do responsável ou a ocorrência de outras excludentes de culpabilidade.
34.		Verifica-se também que não houve a prescrição da pretensão punitiva, conforme análise já realizada.
35.		Tendo em vista que não constam dos autos elementos que permitam reconhecer a boa-fé do responsável, sugere-se que as suas contas sejam julgadas irregulares, nos termos do art. 202, § 6º, do Regimento Interno/TCU, com a imputação do débito atualizado monetariamente e acrescido de juros de mora, nos termos do art. 202, § 1º do Regimento Interno/TCU, descontado o valor eventualmente recolhido, com a aplicação da multa prevista no art. 57 da Lei 8.443/1992.
36.		Por fim, como não houve elementos que pudessem modificar o entendimento acerca das irregularidades em apuração, mantém-se a matriz de responsabilização presente na peça 46.
PROPOSTA DE ENCAMINHAMENTO
37.		Diante do exposto, submetemos os autos à consideração superior, propondo ao Tribunal:
a)	considerar revel o responsável Antônio Carlos Gouveia Junior (CPF: XXX.362.038-XX) , para todos os efeitos, dando-se prosseguimento ao processo, com fulcro no art. 12, § 3º, da Lei 8.443/1992; 
b)	julgar irregulares, nos termos dos arts. 1º, inciso I, 16, inciso III, alíneas b e c, da Lei 8.443/1992, c/c os arts. 19 e 23, inciso III, da mesma Lei, as contas do responsável Antônio Carlos Gouveia Junior (CPF: XXX.362.038-XX) , condenando-o ao pagamento das importâncias a seguir especificadas, atualizadas monetariamente e acrescidas dos juros de mora, calculadas a partir das datas discriminadas até a data da efetiva quitação do débito, fixando-lhe o prazo de quinze dias, para que comprove, perante o Tribunal, o recolhimento das referidas quantias aos cofres do Fundo Nacional de Cultura, nos termos do art. 23, inciso III, alínea a, da citada lei, c/c o art. 214, inciso III, alínea a, do Regimento Interno/TCU.  
		Débitos relacionados ao responsável Antônio Carlos Gouveia Junior (CPF: XXX.362.038-XX) :
	Data de ocorrência
	Valor histórico (R$) 
	Tipo da parcela

	24/10/2011
	88.902,00
	Débito

	10/11/2011
	88.903,00
	Débito

	24/10/2011
	118,54
	Crédito

		Valor atualizado do débito (com juros) em 17/9/2021: R$ 321.433,49.
c)	aplicar ao responsável Antônio Carlos Gouveia Junior (CPF: XXX.362.038-XX) , a multa prevista no art. 57 da Lei 8.443/1992 c/c o art. 267 do Regimento Interno/TCU, fixando-lhe o prazo de quinze dias, a contar da notificação, para que comprove, perante o Tribunal (art. 214, III, alínea a, do Regimento Interno/TCU) , o recolhimento da dívida aos cofres do Tesouro Nacional, atualizada monetariamente desde a data do acórdão que vier a ser proferido por este Tribunal até a data do efetivo recolhimento, se paga após o vencimento, na forma da legislação em vigor;
d)	autorizar, desde logo, a cobrança judicial das dívidas, caso não atendida a notificação, na forma do disposto no art. 28, inciso II, da Lei 8.443/1992;
e)	autorizar também, desde logo, se requerido, com fundamento no art. 26, da Lei 8.4431992, c/c o art. 217, §§ 1º e 2º do Regimento Interno/TCU, o parcelamento da (s) dívida (s) em até 36 parcelas, incidindo, sobre cada parcela, corrigida monetariamente, os correspondentes acréscimos legais, fixando-lhe o prazo de quinze dias, a contar do recebimento da notificação, para comprovar, perante o Tribunal, o recolhimento da primeira parcela, e de trinta dias, a contar da parcela anterior, para comprovar os recolhimentos das demais parcelas, devendo incidir, sobre cada valor mensal, atualizado monetariamente, os juros de mora devidos, no caso do débito, na forma prevista na legislação em vigor, alertando o responsável de que a falta de comprovação do recolhimento de qualquer parcela importará o vencimento antecipado do saldo devedor, nos termos do § 2º do art. 217 do Regimento Interno/TCU; 
f)	enviar cópia do Acórdão a ser prolatado à Procuradoria da República no Estado de São Paulo, nos termos do § 3º do art. 16 da Lei 8.443/1992, c/c o § 7º do art. 209 do Regimento Interno/TCU, para adoção das medidas cabíveis; e
g)	enviar cópia do Acórdão que vier a ser proferido à Secretaria Especial da Cultura e ao responsável, para ciência;
h)	informar à Procuradoria da República no Estado de São Paulo, à Secretaria Especial da Cultura e ao responsável que a presente deliberação, acompanhada do Relatório e do Voto que a fundamenta, está disponível para a consulta no endereço www.tcu.gov.br/acordaos, além de esclarecer que, caso requerido, o TCU poderá fornecer sem custos as correspondentes cópias, de forma impressa; e
i)	informar à Procuradoria da República no Estado de São Paulo que, nos termos do parágrafo único do art. 62 da Resolução TCU 259/2014, os procuradores e membros do Ministério Público credenciados nesta Corte podem acessar os presentes autos de forma eletrônica e automática, ressalvados apenas os casos de eventuais peças classificadas como sigilosas, as quais requerem solicitação formal."
É o Relatório.

não há

Procurador Marinus Eduardo De Vries Marsico.

TOMADA DE CONTAS ESPECIAL. RECURSOS CAPTADOS COM BASE NA LEI DE INCENTIVO À CULTURA. FALTA DE COMPROVAÇÃO DA REGULAR APLICAÇÃO DAS VERBAS CAPTADAS POR INTERMÉDIO DE PROJETO CULTURAL. CITAÇÃO. REVELIA. CONTAS IRREGULARES. DÉBITO E MULTA. Julgam-se irregulares as contas e em débito o responsável, sem prejuízo da aplicação de multa proporcional ao dano, em função da falta de comprovação da boa e regular aplicação de verba federal recebida com base na Lei de Incentivo à Cultura (Lei 8.313/1991).

TOMADA DE CONTAS ESPECIAL (TCE)

Secretaria de Controle Externo de Tomada de Contas Especial (SecexTCE).

Trago à apreciação deste Colegiado a Tomada de Contas Especial deflagrada pela Secretaria Especial da Cultura do Ministério do Turismo contra o Sr. Antônio Carlos Gouveia Junior, em face da não comprovação da boa e regular aplicação dos recursos captados mediante incentivo fiscal da Lei 8.313/1991 (Lei Rouanet) , para implementação do projeto cultural intitulado "Neno Ramos" (Pronac 108691) , no período de 17/12/2010 a 31/12/2012 (peças 5 e 10) . 
2.	Consoante a ata de aprovação acostada aos autos (peça 4) , o aludido projeto referiu-se à realização da edição do livro de arte do artista plástico Neno Ramos, com fotos de suas quarenta melhores obras, currículo, currículo de exposições, influências, inspirações, aspirações, técnicas utilizadas etc. O produto teria dimensões de 23 x 32 cm, capa dura e sobrecapa impressas em papel couchet 170 gm com verniz especial, miolo impresso em papel couchet 150gm com verniz, composto de 280 páginas, e edição em Português e Inglês. Seria distribuído e comercializado o total de três mil exemplares.
3.	A empresa proponente captou recursos autorizados no montante de R$ 177.805,00, conforme atestam os recibos (peça 7) e extratos bancários (peças 8 e 19) .
4.	Na avaliação da prestação de contas, o então Ministério da Cultura detectou as seguintes irregularidades que motivaram a realização de diligência, em 27/11/2013 (peça 21) : a) falta de comprovação da distribuição e comercialização dos livros, à exceção dos dois exemplares que acompanharam a prestação de contas, bem como da indicação do valor de revenda do produto cultural, que não foi identificado em pesquisa na internet; b) falha na inserção das logomarcas do Pronac; e c) ausência de justificativa para os itens cujas despesas descumpriram o previsto no art. 65, §1°, da Instrução Normativa 01/2013/MinC, referente a alterações de valores orçamentários ("Pesquisa", "Coordenação Editorial", "Digitalização", "Fotografia artística", "Projeto Gráfico", "Revisão de Texto", "Texto", "Tradutor" e "Coordenação Administrativo-Financeira") .
5.	Como não foram apresentados novos elementos a sanar as falhas identificadas, a prestação de contas foi reprovada (Parecer de avaliação técnica, peça 25; Parecer de Avaliação do Objeto, peça 26; e Laudo Final, peça 27) , havendo sido instaurada a presente TCE.
6.	Consoante apontado no Relatório de TCE 263/2020 (peça 37) , restou caracterizada a não comprovação da realização do objeto do projeto cultural sobre a realização da edição do livro de arte do artista plástico Neno Ramo. 
7.	Os relatórios do tomador de contas (peça 69) e de auditoria (peça 71) concluíram pela existência de débito, no valor original de R$ 177.805,00, sob a responsabilidade do Sr. Antônio Carlos Gouveia Junior, na condição de beneficiário.
8. 	Nesta Casa de Contas, a Secretaria de Controle Externo de Tomada de Contas Especial - SecexTCE empreendeu, por delegação de competência, a citação do beneficiário do projeto para que recolhesse o débito quantificado no processo e/ou apresentasse alegações de defesa acerca da "não comprovação da boa e regular aplicação dos recursos federais repassados por força do Projeto Cultural Pronac 108691, em decorrência da não demonstração do cumprimento do plano de distribuição pactuado com o Ministério da Cultura".
9.	Notificado, o responsável não adimpliu a dívida tampouco trouxe ao descortino do Tribunal seus elementos de defesa, deixando transcorrer in albis o prazo que lhe foi conferido, o que caracteriza a revelia prevista no art. 12, § 3º, da Lei 8.443/1992.
10.	Após examinar o mérito do processo, a unidade instrutiva opinou, em substância, pela irregularidade das contas do beneficiário do projeto, com a sua condenação ao pagamento do débito apurado e a aplicação individual da multa prevista no art. 57 da Lei 8.443/1992. O Ministério Público junto ao TCU concordou com a proposta da unidade técnica.
11.	Preliminarmente, destaco que a jurisprudência do TCU é firme ao sufragar a tese de que os valores captados com base nas leis de incentivo à cultura, a exemplo da Lei 8.313/1991 (Lei Rouanet) , são objeto de renúncia fiscal e, por conseguinte, sujeitam-se à fiscalização desta Corte, por força do que dispõe o caput do art. 70 da Constituição Federal e o art. 1º, § 1º, da Lei 8.443/1992. Nessa linha de exegese, cito, entre outros, os Acórdãos 12.685/2019 (de minha relatoria) e 12.705/2019 (rel. min. Ana Arraes) , ambos da 2ª Câmara. 
12.	No caso concreto, não há documento que comprove o cumprimento do objeto do projeto Pronac 108691, visto que não houve comprovação da distribuição gratuita de 900 exemplares - 300 para os patrocinadores, 238 para a Fundação Biblioteca Nacional, 54 para as bibliotecas indicadas pelo MinC, 6 para o acervo do MinC e 300 para os Centros Educacionais Unificados da cidade de São Paulo - tampouco da quantidade total e do valor unitário dos 2.100 livros que seriam disponibilizados para comercialização. Ressalte-se que foram apresentados 2 exemplares na prestação de contas.
13.	Deve-se deixar bem vincado que cabe ao patrocinado que se comprometeu a aplicar os recursos captados mediante incentivo fiscal nas finalidades acordadas - realização de edição do livro de arte do artista plástico Neno Ramos, com distribuição e comercialização do produto do projeto cultural - o ônus de comprovar o adequado emprego da integralidade dos recursos recebidos, mediante documentação suficiente e hábil para tanto.
14.	Nos termos do art. 65, § 2º, incisos V e VII, da IN 1/2010 - MinC, vigente à época do projeto, cabe ao proponente encaminhar, na prestação de contas, a "comprovação da distribuição dos produtos obtidos na execução do projeto, conforme previsto no plano básico de distribuição do projeto aprovado", bem como a "comprovação das medidas adotadas pelo proponente para garantir a acessibilidade e democratização do acesso, nos termos aprovados pelo Ministério da Cultura", o que não foi providenciado pelo beneficiário do projeto.
15.	Destaca-se ainda que o dever de demonstrar a boa e regular utilização do dinheiro público decorre de imposição derivada do ordenamento jurídico, a teor do bloco normativo composto pelas disposições dos arts. 70, parágrafo único, da Constituição Federal, 93 do Decreto-lei 200/1967 e 66 do Decreto 93.872/1986.
16.	Nessa conexão de ideias, não tendo o responsável apresentado ao tomador de contas, nem a este Tribunal, documentação idônea, a título de prestação de contas, capaz de demonstrar a correta execução do projeto cultural em exame, comprovando as medidas de democratização do acesso, assim como o cumprimento do plano básico de distribuição, impõe-se o julgamento pela irregularidade de suas contas, com fundamento no disposto pelo art. 16, inciso III, alíneas b e c, da Lei 8.443/1992, condenando-o ao pagamento do débito. 
17. 	Consoante apontado pela SecexTCE, "o valor total captado foi de R$ 177.805,00 e foram impressas 3.000 unidades, o que gera um valor de R$ 59,27 por exemplar (R$ 177.805,00/3.000) . Como foram entregues duas cópias da obra ao Ministério da Cultura, propomos que o valor proporcional relativo a elas - R$ 118,54 - seja abatido do débito final, utilizando como data de referência o dia da primeira captação do projeto, por ser esta a forma mais favorável ao responsável".  
18.	Outrossim, importante destacar que se trata de falta grave, ensejadora de aplicação da multa prevista pelo art. 57 do diploma legal acima mencionado.  
19.	Acerca do sancionamento acima delineado, cumpre destacar que o Plenário desta Corte fixou o entendimento de que o Tribunal está subordinado ao prazo decenal de prescrição indicado no art. 205 do Código Civil, contado a partir do fato gerador, e de que o ato que ordenar a citação, a audiência ou a oitiva da parte interrompe a prescrição, nos termos do art. 202, inciso I, do Código Civil (Acórdão 1441/2016-TCU-Plenário, relator ministro Benjamin Zymler e redator ministro Walton Alencar Rodrigues) .
20. 	Sobre o dies a quo da contagem do prazo prescricional, esta Corte deliberou que: 
 (Acórdão 2278/2019-TCU-Primeira Câmara, relator ministro-substituto Augusto Sherman) 
"Nos casos de não comprovação da regular aplicação de recursos repassados mediante convênios ou instrumentos similares, a data limite para entrega da prestação de contas final ou a data da efetiva entrega antecipada assinala o marco inicial da contagem do prazo de prescrição da pretensão punitiva do TCU."
21.	No caso concreto que ora se analisa, o prazo para a apresentação da prestação de contas dos recursos captados mediante incentivo fiscal da Lei 8.313/1991 (Lei Rouanet) , para implementação do projeto intitulado "Neno Ramos" (Pronac 108691) , encerrou-se no dia 31/1/2013 (peça 10) . 
22.	Uma vez que o ato de ordenação das citações se deu em 15/7/2021 (peça 49) , ou seja, em interregno menor que os dez anos fixados no mencionado Acórdão 1441/2016-TCU-Plenário, contado da forma disposta no Acórdão 2278/2019-TCU-Primeira Câmara, não há óbices à aplicação de multa ao responsável. 
23.	Cumpre, ainda, autorizar o pagamento das dívidas em até 36 parcelas mensais e consecutivas, caso solicitado, e a cobrança judicial dos valores devidos, bem como encaminhar cópia do Acórdão que vier a ser proferido à Procuradoria da República no Estado de São Paulo, com fundamento no art. 209, § 7º, do Regimento Interno/TCU, bem como à Secretaria Especial da Cultura, para ciência.
	 Ante o exposto, manifesto-me por que seja adotada a deliberação que ora submeto a este Colegiado.
T.C.U., Sala das Sessões, em 26 de outubro de 2021.
MARCOS BEMQUERER COSTA
Relator